【裁判字號】    95,家上,52
【裁判日期】    950516
【裁判案由】    確認婚姻成立
【裁判全文】
臺灣高等法院民事判決                  95年度家上字第52號
上  訴  人  丙○○
被  上訴人  甲○○
上列當事人間確認婚姻關係存在事件，上訴人對於中華民國95年
1月5日臺灣臺北地方法院94年度家訴字第117 號第一審判決提起
上訴，本院於95年5月1日言詞辯論終結，判決如下：
    主  文
上訴駁回。
第二審訴訟費用由上訴人負擔。
    事實及理由
一、被上訴人起訴主張：兩造原為夫妻，雖於民國86年8月4日協
    議離婚，並於同年月7 日辦理離婚登記，惟因離婚協議書上
    之證人張家蘭、乙○○並未親自見聞兩造確有離婚之真意，
    不符合民法第1050條規定之法定要件，兩造協議離婚應為無
    效，爰求為確認兩造婚姻關係存在（原審判決被上訴人勝訴
    ，上訴人不服提起上訴），並答辯聲明：上訴駁回。
二、上訴人則以：被上訴人於兩造婚姻關係存續中與訴外人徐翠
    霞通姦，並育有2名子女，兩造為此於86年8月 4日協議離婚
    並辦妥離婚登記，兩造早已未共同生活，被上訴人亦與徐翠
    霞結婚，並認領渠等所生2名子女。 離婚協議書上之證人均
    知悉渠等簽名係為見證兩造離婚之意思，離婚應已生效等語
    ，資為抗辯，並上訴聲明：(一)原判決廢棄。(二)被上訴人在第
    一審之訴駁回。
三、被上訴人主張兩造原為夫妻，於86年8月4日協議離婚，並於
    同年月 7日辦理離婚登記等情，業據提出戶籍謄本及離婚協
    議書為證（原審卷7-8頁）， 且為上訴人所不爭執，自堪信
    為真實。
四、被上訴人另主張離婚協議書上之證人張家蘭、乙○○並未親
    自見聞兩造確有離婚之真意而為證人，不符合民法第1050條
    規定之法定要件，兩造協議離婚應為無效等語，雖為上訴人
    所否認，並以前開情詞置辯，惟按兩願離婚，應以書面為之
    ，有二人以上證人之簽名並應向戶政機關為離婚之登記，民
    法第1050條定有明文；又按民法第1050條所謂二人以上證人
    之簽名，固不限於作成離婚證書時為之，亦不限於協議離婚
    時在場之人，始得為證人，然究難謂非親見或親聞雙方當事
    人確有離婚真意之人，亦得為證人（最高法院68年台上字第
    3792號判例意旨參照）。查兩造離婚協議書上之證人乙○○
    證稱：「我與兩造均不認識，是我朋友徐翠霞打電話給我，
    要我幫她朋友甲○○一個忙，說要協議一件事情，需要有證
    人，請我簽字當證人，因我不認識甲○○，只知道有這個人
    ，也不好意思問是協議什麼事情，後來甲○○就來找我，並
    拿一份文件請我簽名」、「（問：你所說的文件，是否這紙
    離婚協議書？）是這份沒錯，惟當時文件並未寫『離婚協議
    書』，亦無協議離婚內容，其餘均為空白，即整份文件只有
    打上公證人，其餘空白，我就在公證人欄內簽名，我是第 1
    個簽名的人，我的本意只是要當他的公證人，並不知要當兩
    造離婚之證人。當時甲○○有說要兩位證人，正好張家蘭來
    找我，我就請張家蘭也簽名當證人，當時現場只有我們 3人
    ，我不認識上訴人，也不知道甲○○是要我們兩人當兩造離
    婚之證人，我是第一次與甲○○見面，並不認識上訴人，也
    不知道兩造要離婚，我簽名時並不知道是要當兩造離婚之證
    人」等語（本院卷18頁）；另證人張家蘭亦證稱：「（問：
    離婚協議書上是否你簽名蓋章？）是，簽名當時我沒有見到
    任何人，是朋友乙○○叫我幫忙簽名我就簽名，我與兩造並
    不認識，也沒有見過面。乙○○說他有一個朋友要離婚，叫
    我幫忙簽名，然後就拿離婚協議書給我簽。我簽名時，兩造
    是否已經在協議書上簽名蓋章，因為時間太久我已經忘記了
    。這是我第一次幫別人作離婚的證人，乙○○在何時、何處
    將離婚協議書交給我簽名我已經忘記了」等語（原審卷78頁
    背面）；且佐以上訴人陳稱：「離婚協議書是原告（即被上
    訴人）處理的，我沒有跟張家蘭說我要離婚」、「離婚協議
    書是被上訴人都寫後才拿給我簽名，我是最後一位簽名的」
    等語（原審卷78頁背面、本院卷19頁），並對該二位證人之
    證言表示無意見等情，足見被上訴人之主張為可採信。
五、綜上所述，兩造間之協議離婚既不符合民法第1050條規定之
    法定要件，兩造協議離婚應為無效，兩造間之婚姻關係仍存
    在。從而，被上訴人請求確認兩造間之婚姻關係存在，自屬
    應予准許。原審所為上訴人敗訴之判決，核無違誤。上訴論
    旨指摘原判決不當，求予廢棄改判，為無理由，應予駁回。
六、兩造其餘之攻擊或防禦方法及未經援用之證據，經本院斟酌
    後，認為均不足以影響本判決之結果，自無逐一詳予論駁之
    必要，併此敘明。
七、據上論結，本件上訴為無理由，依民事訴訟法第449條第1項
    、第78條，判決如主文。
中    華    民    國    95    年    5    月    16     日
                  民事第十三庭審判長法  官  陳昆煇
                                    法  官  李錦美
                                    法  官  陳駿璧
正本係照原本作成。
如不服本判決，應於收受送達後20日內向本院提出上訴書狀，其
未表明上訴理由者，應於提出上訴後20日內向本院補提理由書狀
（均須按他造當事人之人數附繕本）上訴時應提出委任律師或具
有律師資格之人之委任狀；委任有律師資格者，另應附具律師資
格證書及釋明委任人與受任人有民事訴訟法第466 條之1第1項但
書或第2項（詳附註）所定關係之釋明文書影本。
中    華    民    國    95    年    5     月    17    日
                                    書記官  黃  愛
附註：
民事訴訟法第466條之1（第1項、第2項）：
對於第二審判決上訴，上訴人應委任律師為訴訟代理人。但上訴
人或其他法定代理人具有律師資格者，不在此限。
上訴人之配偶、三親等內之血親、二親等內之姻親，或上訴人為
法人、中央或地方機關時，其所屬專任人員具有律師資格並經法
院認為適當者，亦得為第三審訴訟代理人。


司法院資訊處製作；財團法人民間司法改革基金會備份。
